【裁判字號】    90,聲,604
【裁判日期】    900928
【裁判案由】    宣告沒收
【裁判全文】
臺灣士林地方法院刑事裁定                            九十年度聲字第六四號
    移 送機 關  臺灣省乙○○○○高雄分局
    被      告  甲○○
右列移送機關因聲請宣告沒入案件（九十年四月二十三日公高局查字第二三六二號）
，本院裁定如左：
    主  文
聲請駁回。
    理  由
一、聲請意旨略稱：被告甲○○持有未貼專賣憑證酒類，為高雄港務警察所於九十年
    一月二十七日查獲扣押，被告行為係違反臺灣省內菸酒專賣暫行條例第三十條規
    定，爰聲請依據同條例第三十九條第五款、第四十條第一款、第四款、第五款規
    定宣告沒入。
二、（甲）、按憲法第十六條規定人民有訴訟之權，旨在確保人民得依法定程序提起
    訴訟及受公平之審判。至於訴訟救濟究應循普通訴訟程序抑或依行政訴訟程序為
    之，則由立法機關依職權衡酌訴訟案件之性質及既有訴訟制度之功能等而為設計
    ，我國關於民事訴訟與行政訴訟之審判，依現行法律之規定，分別不同性質之法
    院審理，係採二元訴訟制度。除法律別有規定外，關於因私法關係所生之爭執，
    由普通法院審判；因公法關係所生之爭議，則由行政法院審判之（司法院大法官
    釋字第四六六號解釋文前段參照）。至於刑事訴訟法乃普通法院刑事庭針對犯罪
    是否成立及應科處如何之刑罰，依法裁判所實施之程序，顯與行政訴訟之性質迥
    不相侔。（乙）、次按臺灣省內菸酒專賣暫行條例第四十條規定：違反本條例規
    定經查獲之，左列物件，沒收或沒入之：一、菸酒。二、製造酒類之白、紅
    、及酒母，三、供製造菸酒所用之機械或捲菸紙。四、菸酒之商標包裝紙或其他
    憑證。五、其他有關菸酒原料或裝置之器物。六、供醫療用之液體藥物或成藥藥
    酒。同法第四十一條第一項復規定：本條例規定之罰鍰及沒入，由專賣機關移送
    法院裁定並強制執行之。關於因違反臺灣省內菸酒專賣暫行條例規定而經查獲上
    開物件之處分沒入，雖係由專賣機關移送法院裁定之，惟仍屬國家基於一般統治
    權，對於違反行政法上義務者，為維持行政上之秩序，達成行政目的，所科以刑
    事刑罰以外之制裁方法，具有行政秩序罰之性質，且因該裁定沒入之處分，屬公
    權力之行使，具公法性質，是關於因此所生之公法爭議，揆諸前揭解釋意旨，除
    法律別有規定外，應由行政法院審判之。惟因過去行政訴訟法制下，行政訴訟除
    撤銷訴訟及附帶損害賠償之訴外，並無其他訴訟類型，致行政法院無從受理由專
    賣機關移送法院裁定沒入上開物件之事件，是於相關法制尚未完備以前，為提供
    人民確實有效之司法救濟途徑，該類事件遂依行政院發布之財務案件處理辦法之
    規定，由各地方法院所設之財務法庭處理之（廢止前財務案件處理辦法第一條、
    第二條第一項參照）。是於財務案件處理辦法廢止前，關於因違反臺灣省內菸酒
    專賣暫行條例規定而經查獲上開物件之處分沒入，向由專賣機關移送各地方法院
    由財務法庭裁定之，惟又因前揭財務案件處理辦法與憲法第二十三條所規定之法
    律保留原則有違，經司法院大法官於民國八十年十二月二十七日公布釋字第二八
    九號解釋宣告「應自本解釋公布之日起，至遲於屆滿二年時失其效力」後，行政
    院乃於八十三年一月十四日廢止財務案件處理辦法，嗣後關於上開物件之處分沒
    入，則移由各地方法院刑事庭裁定之（惟法律仍未針對其處理程序加以規定），
    併此敘明。（丙）、又按「公法上之爭議，除法律別有規定外，得依本法提起行
    政訴訟」，修正後行政訴訟法第二條規定甚明，是自八十九年七月一日行政訴訟
    法修正條文施行後，除法律有特別規定者外，性質上凡屬公法上之爭議，均應依
    行政訴訟法提起行政訴訟，並由行政法院審判之，普通法院對之無審判權，此觀
    諸司法院大法官釋字第四六六號解釋文後段意旨自明，是關於因違反臺灣省內菸
    酒專賣暫行條例規定而經查獲上開物件之沒入處分，既屬公權力之行使，而具公
    法性質，且法律就此並無應由其他法院行使審判權之特別規定，是關於因此所生
    之公法爭議，自八十九年七月一日行政訴訟法修正條文施行後，即應由行政法院
    審判之。從而，本件聲請人依臺灣省內菸酒專賣暫行條例第四十一條第一項之規
    定，向本院聲請裁定沒入經查獲違反臺灣省內菸酒專賣暫行條例規定之物件，於
    法尚有未合，應予駁回。
中      華      民      國      九十      年      九    月    二十八    日
                                      臺灣士林地方法院刑事第一庭
                                          法  官  蕭  錫  証
右正本證明與原本無異。
如不服本裁定應於送達後五日內向本院提出抗告狀。
                                          書記官  范  淑  芬
中      華      民      國      九十      年      十    月      四      日


司法院資訊處製作；財團法人民間司法改革基金會備份。
